【裁判字號】    89,易,1301
【裁判日期】    900917
【裁判案由】    勞動基準法
【裁判全文】
臺灣臺北地方法院刑事判決                        八十九年度易字第一三０一號
    聲  請  人  臺灣臺北地方法院檢察署檢察官
    被      告  華國大飯店股份有限公司  設台北市中山區○○○路六００號
    代  表  人  甲○○
    選任辯護人  廖英智
                林欣柔
    被      告  庚○○
    選任辯護人  陳國堂
                吳建昌律師
右列被告因違反勞動基準法案件，經檢察官聲請以簡易判決處刑（八十八年度偵字第
一五四九四號），本院以八十八年度北簡字第一八七一號案件審理後認不宜以簡易判
決處刑而改依通常程序審理，判決如左：
    主      文
華國大飯店股份有限公司、庚○○均無罪。
    理      由
一、聲請意旨略以：被告庚○○係坐落台北市○○○路六００號華國大飯店股份有限
    公司（下稱華國大飯店）負責人，該飯店從事旅館業，明知勞動基準法規定女工
    不得於午後十時至翌晨六時之時間內工作。於民國八十八年六月四日為台北市政
    府勞工局派員檢查，發現該飯店女性夜間工作申請仍在報核中，竟使女性員工丁○○、辛○○等於八十八年五月八日自午後四時三十分至翌日凌晨一時三十分工
    作，乙○○、己○○等於八十八年五月十二日午後十時三十分至翌日凌晨七時十
    五分工作。案經台北市政府移送偵辦。因認被告庚○○、華國大飯店涉有違反勞
    動基準法第四十九條第一項之規定，而應依同法第七十七條之規定處斷云云。
二、按行為之處罰，以行為時之法律有明文規定者為限。又犯罪事實應依證據認定之
    ，無證據不得推定其犯罪事實。不能證明被告犯罪或其行為不罰者，應諭知無罪
    之判決，刑法第一條、刑事訴訟法第一百五十四條及第三百零一條第一項分別定
    有明文。次按事實之認定，應憑證據，如未能發現相當證據，或證據不足以證明
    ，自不能以推測或擬制之方法，為裁判基礎（最高法院四十年台上字第八六號判
    例參照）。又認定犯罪事實，所憑之證據，雖不以直接證據為限，間接證據亦包
    括在內，然無論直接或間接證據，其為訴訟上之證明，須於通常一般之人均不致
    於有所懷疑，而得確信其為真實之程度者，始得據之為有罪之認定，倘其證明尚
    未達到此一程度，而有合理性懷疑之存在時，即無從為有罪之認定，此亦有最高
    法院七十六年台上字第四九八六號判例可資參照。另勞動基準法第四十九條第一
    項及第二項就女工於夜間工作設有一般性之禁止及例外規定：「女工不得於午後
    十時至翌晨六時之時間內工作。但經取得工會或勞工同意，並實施晝夜三班制，
    安全衛生設施完善及備有女工宿舍，或有交通工具接送，且有左列情形之一，經
    主管機關核准者，不在此限：一、因不能控制及預見之非循環性緊急事故，干擾
    該事業之正常工作時間者。二、生產原料或材料易於敗壞，為免於損失必須於夜
    間工作者。三、擔任管理技術之主管職務者。四、遇有國家緊急事故或為國家經
    濟重大利益所需要，徵得有關勞雇團體之同意，並經中央主管機關核准者。五、
    運輸、倉儲及通信業經中央主管機關核定者。六、衛生福利及公用事業，不需從
    事體力勞動者。」、「前項但書於妊娠或哺乳期間之女工不適用之。」，惟同法
    第三十條之一第一項第四款就中央主管機關指定之特殊行業，就上開女工夜間工
    作另設除外規定，即「中央主管機關指定之行業，雇主經工會或勞工半數以上同
    意後，其工作時間得依下列原則變更：四、女性勞工，除妊娠或哺乳期間者外，
    於夜間工作，不受第四十九條之限制。但雇主應提供完善安全衛生設施。」，依
    特別法優先普通法之原則，經中央主管機關指定之行業有關女工得否於夜間工作
    即應適用第三十條之一之相關規定，而不再適用第四十九條之規定。
三、本件聲請人認被告庚○○及華國大飯店涉有上揭違反勞動基準法規定之犯行，無
    非以被告辯護人之陳述、證人即台北市政府勞工局勞動檢查處檢查人員相志強、
    劉政雄二人之證言、台北市政府勞工局勞動檢查處函、簽到表、勞工保險卡、台
    北市政府營利事業登記證、經濟部公司執照、一般事業單位檢查表、勞動檢查結
    果會談記錄及行政院勞工委員會函等件為其主要論據。訊據被告庚○○對於右揭
    時、地擔任華國大飯店負責人之事實坦承不諱，然堅決否認有何犯行，辯稱：該
    公司實際上之業務均非由其管理，且女性員工是否有於夜間工作並非其權責範圍
    內之事項等語；被告華國大飯店現任代表人甲○○亦到庭以該華國大飯店係屬觀
    光旅館業，並無何違法情事等語為辯。
四、經查：
    （一）被告華國大飯店部分：
          (1)被告華國大飯店之女性員工丁○○、辛○○、乙○○及己○○四人確有
            於午後十時至翌晨六時之夜間工作，此業據證人丁○○、辛○○、馬愛
            蘭及己○○四人證述在卷，並有台北市政府勞工局勞動檢查處函、簽到
            表、勞工保險卡、一般事業單位檢查表及勞動檢查結果會談記錄等件在
            卷可稽，是被告華國大飯店之女性員工確有於夜間工作之事實，已堪認
            定。
          (2)然此應審究者，係被告華國大飯店之女性員工於夜間工作一情，是否已
            違反勞動基準法第四十九條之規定。查被告華國大飯店之營業項目為經
            營國際觀光旅館業務、經營飲食業中西餐咖啡廳酒吧等共計九項營業項
            目，此有台北市政府營利事業登記證、經濟部公司執照、公司基本資料
            查詢表等件在卷可考，並經本院函調該公司登記案卷全卷審認無訛，而
            行政院勞工委員會指定觀光旅館業自八十七年三月一日適用勞動基準法
            之日起為該法第三十條之一之行業，並核定為該法第三十二條第二項所
            稱之特殊行業，有行政院勞工委員會八十七年二月五日台八十七勞動二
            字第００三０八八號函、台北市政府八十七年二月二十七日府法三字第
            八七０一三七三九００號函、台北市觀光旅館商業同業公會八十七年二
            月十日（八七）觀旅漢總字第０一六號函在卷可查，揆之前揭說明，被
            告華國大飯店所營之觀光旅館業顯屬勞動基準法第三十條之一之中央主
            管機關指定之行業，依同法條第一項第四款所定之「中央主管機關指定
            之行業，雇主經工會或勞工半數以上同意後，其女性勞工，除妊娠或哺
            乳期間者外，於夜間工作，不受第四十九條之限制，但雇主應提供完善
            之安全衛生設施」之規定，被告華國大飯店於符合第三十條之一第一項
            第四款之情形下，女性員工於夜間工作，自不受第四十九條規定之限制
            。
          (3)按被告華國大飯店並未設有工會，此據證人即台北市政府勞工局人員陳
            爾嘉及被告華國大飯店之女性員工即證人丁○○、辛○○、乙○○及葉
            正芬於本院審理中證述明確（見本院九十年三月十五日、四月三十日訊
            問筆錄），而被告華國大飯店於員工應徵取得工作時並未各別與應徵員
            工簽訂勞動契約，但會發給員工每人一本員工手冊，該華國大飯店之員
            工均係依照上開員工手冊決定工作時間及工作內容，且於應徵時即有告
            知因採行輪班制度之故可能於夜間工作一事，而渠四人於八十八年五月
            間夜間工作時，均係因公司採行輪班制度，正好輪到渠等擔任晚班工作
            ，係自願為之，並無遭受公司強迫於夜間工作，且當時渠四人均非哺乳
            或妊娠期間，復據證人丁○○、辛○○、乙○○及己○○四人證述綦詳
            （見本院九十年四月三十日、七月十日、八月二十九日訊問筆錄），並
            有員工手冊一份在卷可佐，矧該公司之員工於應徵時，既已每人發給員
            工手冊，而該員工手冊上復載有「員工每星期工作四十八小時。在連續
            工作七天中，可休息一天，具體班次及休息日，由部門經理安排」等文
            字，此觀該員工手冊自明，是堪認被告華國大飯店之員工於應徵至該公
            司任職時，已預見成為該公司之員工可能於夜間工作，同時並已同意接
            受該公司之安排於任何時段工作，亦即該公司員工於成為被告華國大飯
            店之員工時，已有同意於夜間工作之意思甚為明瞭，是應認被告華國大
            飯店使女性員工於夜間工作應已得公司全數勞工之同意，參酌前開四名
            女性員工於前揭夜間工作時並非哺乳或妊娠期間，則該四名女性員工於
            夜間工作顯不受第四十九條之限制，被告華國大飯店所為，自無違反第
            四十九條第一項之規定，而應依同法第七十七條處斷之可能。
          (4)雖第三十條之一第一項第四款但書同時規定，雇主應提供完善之安全衛
            生設施，且行政院勞工委員會於八十六年七月八日以台八十六勞動三字
            第０二八四九八號函表示「指定為勞動基準法第三十條之一之行業，該
            條第四款但書規定雇主應提供完善安全衛生設施，係指雇主對於擬使女
            工從事夜間工作之工作場所安全衛生設備與措施應經勞動檢查合格，故
            若未經檢查合格，該事業單位應不得使女工於午後十時至翌晨六時之間
            工作。」，嗣行政院勞工委員會於八十九年十月二十日以台八十九勞動
            三字第００四六七三二號函表示：「依勞動基準法第三十條之一規定，
            中央主管機關指定之行業，雇主經工會或勞工半數以上同意後，其女性
            勞工，除妊娠或哺乳期間者外，於夜間工作，不受第四十九條之限制。
            但雇主應提供完善安全衛生設施。上開所稱『雇主應提供完善安全衛生
            設施』一節，檢送安全衛生設施表一份，請公告俾供事業單位辦理。」
            、「本會八十六年七月八日台八十六勞動三字第０二八四九八號函不再
            適用。」，有上開各函文及行政院勞工委員會九十年三月十三日台九十
            勞動二字第０００八七八二號書函暨檢附之附件、台北市政府勞工局九
            十年三月二十日北市勞二字第九０二０七五四一００號函暨檢附之附件
            在卷可稽，證人即台北市政府勞工局人員戊○○、相志強、劉政雄及許
            宏基並採取與前揭行政院勞工委員會函示之相同立場而證述被告華國大
            飯店及庚○○均有違反勞動基準法第四十九條之規定云云。然八十八年
            六月四日台北市政府勞工局派員檢查被告華國大飯店時，因被告華國大
            飯店並未就安全衛生設施是否完善提出檢查之申請，故未就安全衛生設
            施是否完善加以檢查，僅就該公司之勞動條件為檢查一情，業據證人陳
            爾嘉及當時實施檢查之勞動檢查員丙○○證述在卷（見本院九十年三月
            十五日、四月三十日訊問筆錄），則是否僅因被告華國大飯店未依前述
            行政院勞工委員會八十六年七月八日台八十六勞動三字第０二八四九八
            號函文之意旨，未先就擬使女工從事夜間工作之工作場所安全衛生設備
            與措施經勞動檢查合格，於未經事先檢查之情形下，即認被告華國大飯
            店不得使女工於午後十時至翌晨六時之間工作，同時因被告華國大飯店
            未經檢查即推測或擬制雇主即被告華國大飯店未備有完善之安全衛生設
            施，實有疑義，不言可諭；況該號函文於八十九年十月二十日經行政院
            勞工委員會以台八十九勞動三字第００四六七三二號函文表示不再適用
            ，更足見該號函文不盡妥善之處，是本院於認定被告華國大飯店是否有
            提供完善之安全衛生設施一節，自不受前開行政院勞工委員會所發布函
            文之拘束，因被告華國大飯店未提出安全衛生設施檢查之申請，即遽認
            被告華國大飯店未提供完善之安全衛生設施而不得使女性員工於夜間工
            作。
          (5)末按，行政院勞工委員會於八十七年九月八日以台（八七）勞動二字第
            ０三八二七二號函及八十八年十一月三十日台八十八勞動三字第００四
            五八七六號函雖均表示：「：：勞動基準法第三十條之一係分別就同法
            第三十條、第三十二條、第三十六條、第四十九條等所為之特別規定，
            事業單位如違反該法第三十條之一時，應視其所違反之法條（第三十條
            、第三十二條、第三十六條、第四十九條等），依各該法條之罰則予以
            處罰。」，此固有各該行政院勞工委員會函文及台北市政府勞工局八十
            八年十二月十日北市勞一字第八八二三八七一八００號函在卷可參，然
            查勞動基準法第三十條之一係同法四十九條第一項之特別規定，被告華
            國大飯店依其經營之行業應適用該特別規定，已見前述，而違反勞動基
            準法第三十條之一第一項第四款但書「雇主應提供完善安全衛生設施」
            之規定時，勞動基準法並無處罰之明文，是經指定為勞動基準法第三十
            條之一之行業雇主縱未提供完善安全衛生設施，即令女工在夜間工作，
            該法既未明定應如何以刑事制裁，依罪刑法定及法律保留原則，尚不得
            以主管機關所持見解，援引已被排除適用之勞動基準法第四十九條第一
            項之規定，再依同法第七十七條論處罪責。是前開行政院勞工委員會八
            十七年九月八日台八七勞動二字第０三八二七二號函及八十八年十一月
            三十日台八十八勞動三字第００四五八七六號函，就違反勞動基準法第
            三十條之一第一項第四款（包括但書）應依同法第四十九條之罰則予以
            處罰部分，與刑法第一條所示之罪刑法定原則相違，亦無適用之餘地。
          (6)是本件被告華國大飯店既係中央主管機關指定之行業，且經勞工全數之
            同意於午後十時至翌日凌晨六時之期間工作，依前開勞動基準法第三十
            條之一第一項第四款規定中央主管機關指定之行業，雇主經勞工半數以
            上同意後，女性勞工，除妊娠或哺乳期間者外，得於夜間工作，不受該
            法第四十九條之限制，則本件不受勞動基準法第四十九條禁止女工夜間
            工作之限制，被告華國大飯店所為自無違反同法第七十七條之可能。
    （二）被告庚○○部分：
          被告庚○○於八十八年五、六月間確係被告華國大飯店之代表人，業據被
          告庚○○坦認在卷，並有台北市政府營利事業登記證、經濟部公司執照、
          公司基本資料查詢表等件在卷可考，並經本院函調該公司登記案卷全卷審
          認無訛，而被告華國大飯店之女性員工丁○○、辛○○、乙○○及己○○
          四人確於夜間工作，惟因被告華國大飯店所營之觀光旅館業係屬勞動基準
          法第三十條之一所定之行業，女性員工於夜間工作不受同法第四十九條之
          限制，業如前述，是縱被告華國大飯店之女性員工於夜間工作，因符合勞
          動基準法第三十條之一第一項之規定，亦無何違法情事之可言，被告蔡紹
          華顯無何罪責可言。況證人丁○○、辛○○之值班表係由被告華國大飯店
          之經理彭冠錦排班，證人乙○○、己○○之值班表係由單位主管安排後由
          連雅堅批示，平常渠等之工作均不會接觸被告庚○○，被告庚○○也不會
          幫渠等排班，此業據證人丁○○、辛○○、乙○○及己○○四人證述在卷
          （見本院九十年四月三十日、七月十日、八月二十九日訊問筆錄），是被
          告庚○○即非使該四名女性員工於夜間工作之行為人，而本院復查無其他
          證據足資證明被告庚○○有勞動基準法第八十一條第二項教唆或縱容行為
          人違法而應以行為人論之情事，則被告庚○○顯無從違反勞動基準法第四
          十九條，自無應依同法第七十七條處斷之可能。被告庚○○所辯上情，堪
          以採信。
五、綜上各節，勾稽觀之，被告華國大飯店使女性員工於夜間工作之所為不應適用勞
    動基準法第四十九條第一項之規定，而應依同法第三十條之一第一項第四款之規
    定處理，其所為顯與勞動基準法第四十九條第一項規定之構成要件有間，自無適
    用同法第七十七條處斷之理；而被告庚○○雖身為本案查獲時之代表人，然被告
    華國大飯店既得使女性員工於夜間工作，業如前述，且被告庚○○復非使該四名
    女性員工於夜間工作之行為人，被告庚○○亦無觸犯勞動基準法第四十九條第一
    項規定，而應依同法第七十七條規定處斷之可能。此外，本院復查無其他積極證
    據足資證明被告華國大飯店及被告庚○○有前揭聲請人所指之違反勞動基準法規
    定之犯行，揆之前揭說明，本院自難僅憑前揭被告辯護人之陳述、證人相志強及
    劉政雄之證言、台北市政府勞工局勞動檢查處函、簽到表、勞工保險卡、台北市
    政府營利事業登記證、經濟部公司執照、一般事業單位檢查表、勞動檢查結果會
    談記錄及行政院勞工委員會函等件，遽論被告華國大飯店及庚○○有聲請人所指
    之情事，不能證明被告華國大飯店及庚○○犯罪，自應依法諭知其等無罪之判決
    。
六、本件被告庚○○經合法傳喚，無正當理由不到庭，爰不待其陳述，逕行判決。
據上論斷，應依刑事訴訟法第三百零一條第一項、第三百零六條，判決如主文。
本案經檢察官絲漢德到庭執行職務。
中      華      民      國      九十    年      九    月      十七      日
                                    臺灣臺北地方法院刑事第四庭
                                        法  官  黃  紹  紘
右正本證明與原本無異。
如不服本判決，應於判決送達後十日內，向本院提出上訴狀。
                                        書記官  劉  新  怡
中      華      民      國      九十    年      九    月      十七      日


司法院資訊處製作；財團法人民間司法改革基金會備份。
